【裁判字號】    95,再易,118
【裁判日期】    951126
【裁判案由】    恢復原狀
【裁判全文】
臺灣高等法院民事判決                 95年度再易字第118號
再審  原告  乙○○原名陳珠玲.
訴訟代理人  謝志明律師
再審  被告  甲○○○
法定代理人  丙○○
訴訟代理人  郁旭華律師
上列當事人間因恢復原狀事件，再審原告對於中華民國95年5月3
0日本院93年度上易字第409號確定判決，提起再審之訴，本院於
95年11月14日言詞辯論終結，判決如下：
   主  文
再審之訴駁回。
再審訴訟費用由再審原告負擔。
  事實及理由
一、再審原告起訴主張：本院93年度上易字第409號確定判決（
    下稱原確定判決）認定兩造間贈與契約（下稱贈與契約）成
    立，惟再審被告於前訴訟程序第一審及原確定判決均主張係
    基於再審原告償還賭債而受領台北縣蘆洲市○○段1303地號
    土地，權利範圍1,000分之107，及坐落該土地上17007建號
    ，即門牌號碼台北縣蘆洲市○○街46巷18之1號3樓及附屬建
    物之權利範圍全部（下稱系爭房地），顯非基於「無償」受
    贈之意思；再者，贈與契約於主觀上須有贈與之意思表示，
    於客觀上須有贈與行為，惟本件再審原告於主觀上就系爭房
    地並無贈與意思表示，乃係為了償還積欠再審被告之父張沙
    也加之賭債，否則兩造間既素不相識，亦未曾見面，會將價
    值新台幣三百餘萬元之系爭房地贈與他人？從而雙方主觀上
    均無贈與或受贈之意思表示，則贈與契約無由成立，是原確
    定判決認定贈與契約成立，已與民法第406條之規定未符。
    又再審原告委託張沙也加處理系爭房地之委任書（下稱委任
    書），係明載限於「買賣」事宜，此由該委任書並有「出售
    」、「收款」等字句明顯可知，然原確定判決卻違背最高法
    院17年上字第1118號判例意旨，昧於張沙也加僅受再審原告
    「買賣」系爭房地之委任，竟認贈與契約之意思合致，已違
    反上開判例意旨，是原確定判決於適用民法第406條及最高
    法院尚為有效之判例，顯有錯誤，具有民事訴訟法第496 條
    第1項第1款「適用法規顯有錯誤」之再審事由。此外，上開
    委任書之真正為兩造所不爭執，而再審被告對再審原告與張
    沙也加於民國（下同）90年8月10日所簽訂之系爭房地買賣
    契約（下稱系爭房地買賣契約）亦不爭執，惟贈與契約成立
    於90年8月15日、委任書日期為90年8月20日，則再審原告何
    以將系爭房地先出賣予張沙也加，嗣後再委託張沙也加出售
    同一系爭房地，其間又何必將系爭房地贈與再審被告？此間
    矛盾甚多，但原確定判決卻未敘明三契約彼此間之關係為何
    ，是該確定判決亦有民事訴訟法第497條「就足影響於判決
    之重要證物漏未斟酌」之再審事由，即系爭房地買賣契約、
    委任書等重要證物，漏未斟酌。因而再審原告為此提起本件
    再審之訴，聲明：(一)原確定判決及台灣板橋地方法院91年度
    訴字第1017號判決均廢棄。(二)前項廢棄部分，再審被告應塗
    銷兩造間90年8月30日以台北縣三重地政事務所重登字第215
    15號收件，90年9月3日就系爭房地所為之所有權移轉登記。
    (三)再審被告應返還系爭房地予再審原告。(四)前程序第一、二
    審及再審訴訟費用，均由再審被告負擔。
二、再審被告則以：系爭房地原為再審原告所有，張沙也加於90
    年8月15日經再審被告之法定代理人丙○○授權，代理再審
    被告與再審原告就系爭房地簽訂贈與契約，雖再審原告否認
    贈與契約上之再審原告簽名為真正，但經送請憲兵司令部刑
    事鑑識中心鑑定後，已認與再審原告之簽名相符。又再審原
    告與張沙也加間之委任書，經證人代書李哈莉證稱係因張沙
    也加持系爭房地所有權狀及贈與契約請伊代為辦理系爭房地
    所有權移轉登記時，未有所有權人即再審原告之委任，故伊
    提供內容記載為買賣之制式委任書，請張沙也加交予再審原
    告蓋章，是該委任書之內容雖記載買賣，但事實上應是贈與
    等語，足見張沙也加係先交付贈與契約及其他過戶所需文件
    予代書李哈莉後，李哈莉見贈與人即再審原告未到場，始交
    付委任書要求張沙也加請再審原告在其上簽名，而該委任書
    係李哈莉代書事務所所製作之例稿，僅用於確認委任人與被
    委任人間委任關係存在之用，至於兩造間究為贈與或買買關
    係，應依委辦交付之相關過戶文件資料認定，要屬無疑。故
    原確定判決就上開事實而認兩造間贈與契約有效成立，尚無
    適用民法第406條及最高法院17年上字第1118號判例而顯有
    錯誤之情。又再審原告於前訴訟程序第二審中即一再否認系
    爭房地買賣契約之真正，且於提起本件再審之訴時，復為一
    貫否認之，則再審原告既始終否認該買賣契約之真正，是原
    確定判決縱經斟酌亦不足影響判決結果，即與漏未斟酌有別
    ；至於上開委任書業經原確定判決予以審酌，並於判決理由
    中詳載何以該委任書並不影響兩造間贈與契約之效力，並無
    漏未斟酌足以影響判決基礎之重要證據情事等語，資為抗辯
    ，並答辯聲明：(一)再審之訴駁回。(二)再審訴訟費用由再審原
    告負擔。
三、本件應審究者為原確定判決是否有民事訴訟法第496條第1項
    第1款「適用法規顯有錯誤」、第497條「就足影響於判決之
    重要證物漏未斟酌」之再審事由？茲分別論述如下：
    (一)原確定判決並未有民事訴訟法第496條第1項第1款「適用
      法規顯有錯誤」之再審事由。
      1.按有下列各款情形之一者，得以再審之訴對於確定終局
        判決聲明不服。但當事人已依上訴主張其事由或知其事
        由而不為主張者，不在此限，民事訴訟法第496條第1項
        但書定有明文。故當事人若於前訴訟程序中已依上訴主
        張，而經上訴審法院駁斥其主張者；或當事人於前訴訟
        程序已知其情形存在，得依上訴主張而不提起上訴或提
        起上訴而不主張及此，則基於再審之補充性原則，自不
        許當事人再以之為再審理由。又同法條第1項第1款所謂
        適用法規顯有錯誤，係指原確定判決就其取捨證據所確
        定之事實適用法規顯有錯誤而言，不包括認定事實不當
        之情形在內（最高法院80年台上字第1326號判例意旨參
        照）。
      2.再審原告以本款再審事由提起再審之訴，無非認兩造間
        並無贈與及受贈之意思，而原確定判決竟認贈與契約成
        立，於適用民法第406條顯有錯誤云云。惟查再審原告
        對前訴訟程序第一審判決提起上訴時，即於前訴訟程序
        第二審審理中一再表示兩造間無贈與之意思表示，該贈
        與契約並不成立（見前訴訟程序本院卷(一)第184頁倒數
        第9行以下、第209頁第1行以下、卷(二)第3頁倒數第8行
        以下），顯見當初上訴第二審時，再審原告已為相同之
        主張，並經原確定判決駁回，揆之前揭說明，再審原告
        復以相同理由作為再審事由，基於再審之補充性原則，
        自不許再審原告再以之為再審理由。況該贈與契約關於
        再審原告之簽名，經憲兵司令部刑事鑑識中心鑑定，認
        與再審原告承認真正文件上所書寫之再審原告簽名相符
        ，並有該中心92年3月24日（92）宇鑑字第03923號鑑驗
        通知書（見前訴訟程序第一審卷第177至179頁）可憑，
        則原確定判決於取捨證據後仍認定兩造間之贈與契約成
        立，並不生適用法規顯有錯誤之問題。
      3.又再審原告主張其與張沙也加間之委任書，既明載限於
        「買賣」事宜，然原確定判決卻違背最高法院17年上字
        第1118號判例「解釋契約，固須探求當事人立約時之真
        意，不能拘泥於契約之文字，但契約文字業已表示當事
        人真意，無須別事探求者，即不得反捨契約文字而更為
        曲解。」之意旨，誤認贈與契約之意思亦為合致云云。
        惟查最高法院亦著有「解釋當事人之契約，應以當事人
        立約當時之真意為準，而真意何在，又應以過去事實及
        其他一切證據資料為斷定之標準，不能拘泥文字致失真
        意」（39年台上字第1053號判例意旨參照）、「解釋意
        思表示原屬事實審法院之職權，原確定判決不過就事實
        審法院所確定之事實為法律上之判斷，事實審法院解釋
        意思表示，縱有不當，亦不生適用法規顯有錯誤問題」
        （64年台再字第140號判例意旨參照）等判例，是原確
        定判決於審酌贈與契約為真正後，認該委任書係李哈莉
        代書事務所所製作之例稿，僅用於確認委任人與被委任
        人間委任關係存在之用，至於兩造間究為贈與或買買關
        係，應依委辦交付之相關過戶文件資料認定，核與上開
        最高法院39年台上字第1053號判例意旨相符；且原確定
        判決於解釋意思表示，縱有不當，亦不生適用法規顯有
        錯誤問題。從而再審原告以原確定判決有本款之再審事
        由，據以提起再審之訴，均難謂有理由。
    (二)原確定判決亦未具有民事訴訟法第497條「就足影響於判
      決之重要證物漏未斟酌」之再審事由。
      1.按民事訴訟法第497條所謂足以影響於判決之重要證物
        漏未審酌，係指足以影響判決基礎之重要證物，雖在前
        訴訟程序中業已提出，然未經確定判決加以斟酌者而言
        ，或則忽視當事人聲明證據而不予調查，或則就依聲請
        或依職權調查之證據未為判斷，均不失為漏未斟酌，且
        以該證物足以動搖原確定判決基礎者為限，若縱經斟酌
        亦不足以影響判決基礎之意見，即與漏未斟酌有間，不
        得據為本條所定之再審事由。
      2.再審原告所據以主張具有民事訴訟法第497條再審事由
        之重要證物，即委任書及系爭房地買賣契約，業經再審
        原告及再審被告於前訴訟程序第一審中提出（見前訴訟
        程序第一審卷第8、54、55頁），而原確定判決亦於理
        由欄貳中之三(一)「．．．．，足見被告張沙也加係先交
        付系爭贈與契約及其他過戶所需文件予代書李哈莉後，
        李哈莉見贈與人即上訴人（即再審原告）未到場，始交
        付系爭委任書，要求張沙也加請上訴人在系爭委任書上
        簽名，而該委任書係李哈莉代書事務所所製作之例稿，
        僅用於確認委任人與被委任人間委任關係存在之用，至
        於兩造間究為贈與或買買關係，應依委辦交付之相關過
        戶文件資料認定，要屬無疑，．．．．」，及(二)「再被
        上訴人（即再審被告）既由其法定代理人丙○○代理並
        授權張沙也加與上訴人（即再審原告）簽訂系爭贈與契
        約，兩造間贈與契約之意思表示已成立、生效，如前述
        ，準此，上訴人即不得以其與張沙也加間之法律行為（
        即指系爭房地買賣契約）無效等事由對抗被上訴人。」
        加以審酌，並已敘明證據取捨之理由，揆之上開說明，
        再審原告所提上開證物，原確定判決既非未經斟酌，即
        不得認為有民事訴訟法第497條之再審事由。
      3.況贈與契約業經原確定判決認定成立，則無論系爭房地
        買賣契約是否有效，皆不能影響贈與約之效力，換言之
        ，系爭房地買賣契約若為無效，兩者固無矛盾之理，倘
        屬有效，屆時再審原告亦僅對無法履行債務之一方，負
        債務不履行之責任，今系爭房地既已移轉予再審被告，
        則再審原告至多須對系爭房地買賣契約之買受人張沙也
        加負債務不履行之責任，因而兩造間之贈與契約與再審
        原告、張沙也加間之系爭房地買賣契約，並無矛盾之處
        ；至於再審原告何以將系爭房地先出賣予張沙也加，再
        將系爭房地贈與再審被告，最後再委託張沙也加出售同
        一系爭房地，此係再審原告與張沙也加間之問題，對再
        審被告而言，兩造間之贈與契約既然為真，則其受領系
        爭房地即非無據，而與再審原告及張沙也加間之系爭房
        地買賣契約無涉，是原確定判決自無庸論斷該買賣契約
        與贈與契約、委任書間之關係，故再審原告依本款規定
        提起再審之訴，亦難認其再審之訴為有理由。
四、綜上所述，本件再審原告主張原確定判決有民事訴訟法第49
    6條第1項第1款、第497條之再審事由，並提起再審之訴，為
    無理由，應予以駁回。
五、據上論結，本件再審之訴為無理由，依民事訴訟法第505條
    、第449條第1項、第78條，判決如主文。
中    華    民    國    95    年    11    月    26   日
                    民事第四庭
                        審判長法  官  張劍男
                              法  官  彭昭芬
                              法  官  郭松濤
正本係照原本作成。
不得上訴。
中    華    民    國    95    年    11    月    29   日
                              書記官  方素珍


司法院資訊處製作；財團法人民間司法改革基金會備份。
